【裁判字號】    99,台上,1385
【裁判日期】    990311
【裁判案由】    違反毒品危害防制條例
【裁判全文】
最高法院刑事判決            九十九年度台上字第一三八五號
上  訴  人  台灣高等法院台南分院檢察署檢察官
上  訴  人
即  被  告  甲○○
選任辯護人  許卓敏律師
上列上訴人等因被告違反毒品危害防制條例案件，不服台灣高等
法院台南分院中華民國九十八年七月三十日第二審更審判決（九
十八年度重上更(九)字第一０八號，起訴案號：台灣嘉義地方法院
檢察署八十七年度偵字第三八六三號），提起上訴，本院判決如
下：
    主  文
上訴駁回。
    理  由
按刑事訴訟法第三百七十七條規定，上訴於第三審法院，非以判
決違背法令為理由，不得為之。是提起第三審上訴，應以原判決
違背法令為理由，係屬法定要件。如果上訴理由書狀並未依據卷
內訴訟資料，具體指摘原判決不適用何種法則或如何適用不當，
或所指摘原判決違法情事，顯與法律規定得為第三審上訴理由之
違法情形，不相適合時，均應認其上訴為違背法律上之程式，予
以駁回。本件檢察官上訴意旨略以：毒品危害防制條例第四條、
第十七條等修正條文，雖經總統於民國九十八年五月二十日明令
公布，然自法制作業實務之文義解釋、立法者之本意、保障人民
權利及法安定性等情觀之，該等條文之生效日期，依同條例第三
十六條規定，應自修正公布後六個月即九十八年十一月二十日施
行，原審於九十八年七月三十日為判決時，卻認該等修正條文於
同年五月二十二日已生效，並即引用該修正後毒品危害防制條例
第四條規定，對上訴人即被告甲○○（下稱被告）論處罪刑，且
適用同條例第十七條第一項、第二項規定，減輕、遞減被告之刑
，顯有適用法則不當之違背法令。被告上訴意旨略以：(一)、原審
更(五)審曾向嘉義市警察局第一分局函索被告之警詢錄音帶，據該
分局函覆稱，在詢問被告時並未錄音，則被告於警詢時所為曾幫
助邱銘鏞（另案經判刑確定後死亡）販賣第二級毒品安非他命之
自白，其真實性及任意性已無從驗證，原審遽以被告於警詢時之
陳述，並無疲勞詢問情事，該警詢筆錄又係據實記載，且出於被
告自由意志所為，而認該警詢中之陳述有證據能力，卻未說明所
憑之依據，自嫌理由不備。(二)、被告於原審已具狀主張其八十七
年七月一日警詢筆錄中載有「我因為覺得疲累，所以不願意再接
受警方製作調查筆錄」，但隨後其於警員詢問「是否願意繼續製
作筆錄」時，卻答稱「願意」，顯見當時警員係以疲勞詢問之方
式製作該筆錄等語，原審對被告此項主張不予採納，復未說明理
由，亦有理由欠備之疏漏。(三)、邱銘鏞已否認被告有提供所申設
之中國農民銀行高雄分行第00000000000000號帳
戶（下稱本件帳戶）供其收取販賣毒品價金之用，證人李秋銀、
周欽永亦證陳其等匯入該帳戶之款項係為償還積欠被告之借款，
被告嗣又否認有幫助邱銘鏞販賣毒品之意思，原審在缺乏佐證之
下，僅憑被告曾一度自白，遽論以幫助販賣第二級毒品罪，並難
認為適法。(四)、扣案被告所有筆記簿（下稱扣案筆記簿）內所載
之「ｇ」、「ｈ」究係表示重量之「兩」抑「錢」，原審未予查
明，尚嫌調查未盡。(五)、扣案筆記簿所載內容與本件帳戶記載之
存款資料，經比對結果，不甚吻合，足見被告之自白與事實不相
符合，原審未予究明，仍引用該筆記簿及帳戶資料資為論罪之依
據，於法顯有未當云云。
惟查：原判決綜合全案證據資料，本於事實審法院職權推理之作
用，認定被告確有其事實欄所載之犯行，因而撤銷第一審關於被
告非法販賣化學合成麻醉藥品部分之不當科刑判決，依修正前刑
法連續犯規定，並適用有利於被告之九十八年五月二十日修正後
毒品危害防制條例，改判論處被告連續幫助販賣第二級毒品罪刑
（累犯，量處有期徒刑一年六月，減為有期徒刑九月），已詳細
說明其採證認事之理由。所為論斷，亦俱有卷證資料可資覆按。
對於依卷附嘉義市警察局第一分局九十五年一月十九日嘉市警一
偵字第０九五００二０六００號函覆意旨，雖可認該分局於製作
被告警詢筆錄時，並未錄音，而與法定程序有違，然依該筆錄所
載內容，警員於徵得被告同意，始為夜間詢問，並已依刑事訴訟
法第九十五條規定踐行權益告知程序，其製作筆錄之時間又未逾
三個小時，且於製作期間，曾於八十七年七月一日晚上十一時十
分許，因被告表示覺得疲累，不願接受製作筆錄時，警員立即停
止製作，讓被告休息，至同晚十一時三十五分許，經被告表明願
意繼續製作筆錄，警員始續行詢問，如何已足證明警員於製作被
告筆錄時並未有疲勞詢問情形；被告已迭於偵、審中供陳其確曾
介紹他人向邱銘鏞購買毒品，此與其在警詢時所述之情節，互核
相符，如何之足以認定被告於警詢時之供述係出於自由意志，警
員亦係依其所供內容，如實製作筆錄；警員於製作被告筆錄時，
雖未依法錄音，但衡量其違背前開法定程序之主觀意圖、客觀情
節，及所侵害被告之權益輕微，對被告在訴訟上之防禦不生影響
，使用該筆錄並無鼓勵警員違法採證情事，即便禁止使用該筆錄
，對於認定被告本件犯行亦無影響，暨審酌人權保障及公共利益
維護等情，被告之警詢筆錄如何之應有證據能力；依被告迭次之
供述，如何已堪認定扣案筆記簿內所載之「Ａ」係指安非他命，
「ｇ」、「ｈ」則係分別代表重量之「兩」及「錢」；依憑被告
於警詢、偵查及第一審中之自白，及扣案之筆記簿、本件帳戶存
摺、門號0000000000、0000000000號行動
電話，如何已足認定被告有連續七次幫助邱銘鏞販賣安非他命之
犯行；被告嗣諉稱其係與綽號「黑輪」等人向邱銘鏞購買安非他
命，不知邱銘鏞向其借取本件帳戶存摺係作何用，扣案筆記簿內
之「Ａ」等符號，係其隨手記載，不具任何意義云云，如何之不
足採信。亦皆已詳加說明。被告上訴意旨就原判決前揭之論斷，
究有何違背經驗法則或論理法則等違法情形，並未依據卷內資料
為具體之指摘，其上訴意旨(一)、(二)、(三)、(四)仍執前揭陳詞，據以
指摘原判決有調查未盡及理由不備之違背法令，係對於原判決已
說明事項及屬原審採證認事職權之適法行使，持憑己見而為不同
之評價，且重為事實之爭執，均與法律規定得為第三審上訴理由
之違法情形，不相適合。且查：(一)、檢察官上訴意旨雖以：九十
八年五月二十日修正公布之毒品危害防制條例部分條文，應自公
布後六個月之九十八年十一月二十日施行，原審於九十八年七月
三十日裁判時，尚未生效，其依修正後毒品危害防制條例第四條
規定論處被告罪刑，並適用同條例第十七條第一項、第二項規定
，減輕、遞減被告之刑，為有未當。然本件經原審裁判，並將卷
宗送交本院後，無論依原審或檢察官之主張，上開修正條文均已
發生效力，縱經撤銷改判，依法仍應為相同之判決，亦即於判決
之結果顯然無影響。檢察官所為指摘，於此情形，即不能認為係
適法之第三審上訴理由。(二)、證據之取捨及證據之證明力如何，
由事實審法院依其調查證據所得心證，本其確信自由判斷，茍不
違反經驗法則或論理法則，即難遽指違法。依卷內資料，被告於
警詢、偵查及第一審中均已坦陳提供本件帳戶予邱銘鏞，供向邱
銘鏞購買安非他命者存入價金，但因綽號「黑輪」等人均直接與
邱銘鏞洽談買賣安非他命之價格及數量，並於雙方談成後，始向
其通知，其為計算已否介紹綽號「黑輪」等人向邱銘鏞購滿新台
幣（下同）十萬元之安非他命，俾向邱銘鏞索取每媒介他人購滿
十萬元可得一錢安非他命之酬勞，乃自行在扣案記事簿內記載所
介紹成交安非他命之金額及數量，但因邱銘鏞表示若未收到價金
，還不能計酬，故其乃將購毒者尚欠價金併予記下，另購毒者所
購安非他命之金額較大，而所欠價金較少時，邱銘鏞會先交付毒
品，所欠價金則留待下次交易時再一併計算等語。原審因依被告
上開供述，據謂扣案筆記簿所載，僅係邱銘鏞或綽號「黑輪」等
人，通知被告「欲」交易安非他命之數量及金額，經被告隨手記
下，以便日後憑向邱銘鏞索取安非他命酬勞之依據，而本件帳戶
所載存款之日，始係邱銘鏞與綽號「黑輪」等人實際完成毒品交
易之日，應以該帳戶所載存款之日，作為認定被告介紹他人向邱
銘鏞購買安非他命次數及金額之準據；另以經比對扣案筆記簿與
卷附本件帳戶交易往來明細所示內容，該筆記簿所載毒品交易記
錄，與本件帳戶交易往來明細記載存款之日期較相符合者，計有
如原判決附表編號13、19、23、27、33、37、38所示七次，其中
編號19、23、33、37部分所存入本件帳戶之金額，雖大於或相同
於扣案筆記簿該日所載販賣安非他命之金額，編號13、27、38部
分所存入本件帳戶之金額，則均低於扣案筆記簿該日所載販賣安
非他命之金額，然參酌被告已供陳購毒者所購安非他命之金額較
大而所欠價金較少時，可先交付毒品，所欠價金則留待下次交易
時再一併計算等語，而扣案筆記簿內復確有欠款之記載，前開七
次安非他命之交易金額又足以涵蓋被告幫助邱銘鏞販賣安非他命
之全部金額等理由，論斷被告係自八十七年三月三十一起至同年
五月十一日止，共幫助邱銘鏞販賣如上所述之安非他命七次。經
核所為論斷，與經驗法則或論理法則尚無違背，且此係事實審法
院依憑卷證資料所為判斷之適法職權行使，自不得任意指為違法
，並無被告上訴意旨(五)所指之違誤。(三)、依卷附本件帳戶交易往
來明細所載，該帳戶於八十六年八月三十日、同年十月十六日、
同年十月二十一日、同年十月二十九日、同年十一月十一日、八
十七年二月十三日、八十七年三月九日、八十七年三月十七日，
雖分別有李秋銀、周欽永之匯款紀錄（見第一審卷第一宗第八十
九頁、第九十一頁），證人李秋銀、周欽永於第一審並證陳前開
匯款，係周欽永為償還積欠被告之借款，非為購買毒品等語（見
第一審卷第二宗第二十六頁反面、第二十七頁）。惟原判決既認
定邱銘鏞係自八十七年三月三十一日起至同年五月十一日止始使
用本件帳戶，則被告於提供本件帳戶予邱銘鏞使用前之上揭日期
，以該帳戶供李秋銀、周欽永匯款，用以償還借款，亦與事理無
違。上訴意旨(三)執李秋銀、周欽永之前揭證詞，遽指原審仍論處
其幫助販賣第二級毒品罪刑，係屬違法云云，即顯非依卷內資料
執為指摘，亦非適法之第三審上訴理由。綜上所述，檢察官及被
告之上訴意旨所指，皆與法律規定得為第三審上訴理由之違法情
形不相適合，其等之上訴違背法律上之程式，均應予駁回。
據上論結，應依刑事訴訟法第三百九十五條前段，判決如主文。
中    華    民    國  九十九  年    三    月   十一   日
                      最高法院刑事第六庭
                          審判長法官  謝  俊  雄
                                法官  陳  世  雄
                                法官  魏  新  和
                                法官  吳  信  銘
                                法官  徐  文  亮
本件正本證明與原本無異
                                      書  記  官
中    華    民    國  九十九  年    三    月   十六   日
                                                      K

司法院資訊處製作；財團法人民間司法改革基金會備份。
